臺灣花蓮地方法院刑事判決　　　　　　　 99年度訴字第320號
公　訴　人　臺灣花蓮地方法院檢察署檢察官
被　　　告　蔡啟文
上列被告因詐欺等案件，經檢察官提起公訴（99年度偵字第2689
號），本院判決如下：
    主  文
蔡啟文共同犯行使偽造公文書罪，處有期徒刑貳年，扣案之「臺
灣台北地方法院收據」、「台北地方法院地檢署監管科」公文上
偽造之「臺灣臺北地方法院印」及「臺灣臺北地方法院監管科印
」之公印文，均沒收。
    事  實
一、蔡啟文與真實姓名年籍不詳綽號「小黑」、「虎哥」、「小
    波」或稱小郭及位在中國大陸地區操控之成員共組詐欺集團
    ，其等明知臺灣臺北地方法院檢察署無監管科，亦無檢察官
    之命令代為處理扣押刑事犯罪證據、所得之職權，竟意圖為
    自己不法所有，基於詐欺、行使偽造公文書、行使偽造特種
    文書、僭行公務員職權之犯意聯絡，由集團成員先行製作「
    臺灣台北地方法院收據」（其上並蓋有偽造「臺灣臺北地方
    法院印」之公印文）、「台北地方法院地檢署監管科受監管
    」文（其上並蓋有「臺灣臺北地方法院監管科印」之公印文
    ）、「法務部行政執行假扣押處分命令」之公文書，及「個
    人資料外洩授權止付申請書」、「請求暫時性凍結執行聲請
    書」、「臺灣台北地方法院檢察署偵查卷宗」等文件作為詐
    騙之工具後，於民國98年2月16日9時至14時許，先向林文欽
    以電話聯繫稱其涉及金融詐欺之刑事案件並在檢察官偵查中
    ，若不將存放於金融機構之存款提領，並交付地檢署所設立
    之帳戶保管，恐被認定為他人犯罪之共犯，帳戶內之款項則
    為犯罪所得並遭凍結等語，使林文欽陷於錯誤，遂將存款新
    臺幣（下同）50萬元自金融機構領出以待該集團派員辦理監
    管、扣押，嗣由自稱為「吳明峰」之詐欺集團成員抵達林文
    欽住處（詳卷），偽冒臺灣臺北地方法院檢察署監管科科員
    之身分，行使偽造服務證並交付上開各式文書取信林文欽，
    而取得林文欽所交付之50萬元得逞。
二、案經林文欽訴由臺灣臺東地方法院檢察署陳請臺灣高等法院
    檢察署令轉臺灣花蓮地方法院檢察署檢察官偵查起訴。
    理  由
壹、證據能力部分：按被告以外之人於審判外之陳述，雖不符刑
    事訴訟法第159條之1至第159條之4之規定，而經當事人於審
    判程序同意作為證據，法院審酌該言詞陳述或書面陳述作成
    時之情況，認為適當者，亦得為證據。當事人、代理人或辯
    護人於法院調查證據時，知有同法第159條第1項不得為證據
    之情形，而未於言詞辯論終結前聲明異議者，視為有前項之
    同意，同法第159條之5定有明文。經查，檢察官、被告蔡啟
    文於本院言詞辯論終結前，就本判決所引證人審判外陳述之
    證據，未聲明異議，且表示不爭執，經本院審酌該證據作成
    情況均無不適當之情形，是依上開規定，認得作為本案證據
    。又本案認定事實所引用本件卷證所有之證據（文書證據、
    物證等），檢察官、被告並未主張排除前開證據之證據能力
    ，且迄於本院言詞辯論終結前均未表示異議，本院審酌前開
    書證、物證並無證據證明係公務員違背法定程式所取得，亦
    無刑事訴訟法第159條之4規定顯有不可信之情況與不得作為
    證據之情形，是本案認定事實所引用本案卷證所有之證據，
    亦均認為有證據能力，合先敘明。
貳、實體部分：
一、訊據被告蔡啟文矢口否認有何本案詐欺取財之犯行，辯稱：
    當日在臺中也有一件案件，伊不可能在臺中又在臺北犯案「
    台北地方法院地檢署監管科受監管公文」上會有伊的指紋，
    應該也是「小黑」旗下的車手作的，因為平常公事包大家都
    放在一起，所以可能因而碰觸到云云。惟查：
    (一)告訴人林文欽於偵查中證稱：伊被詐騙集團騙錢， 98年2
      月16日一早，一名男子自稱係臺北地院或地檢署的人打電
      話到伊住處，說伊有一個案子案號是 0000000號，是伊騙
      他人5、6千萬元，所以叫伊提款50萬元交監管，不久就有
      一個男子到伊家，並出示服務證，叫「吳明峰」，然後給
      伊一紙收據及文件，要伊在收據上簽名，後來伊打電話到
      地檢署確認才知受騙等語，就受詐欺之經過已證述明確。
      此外，復有扣案之「臺灣台北地方法院收據」、「台北地
      方法院地檢署監管科」公文、「個人資料外洩授權止付申
      請書」、「請求暫時性凍結執行聲請書」、「臺灣台北地
      方法院檢察署偵查卷宗」、「法務部行政執行假扣押處分
      命令」、錄影照片4張在卷可稽。
    (二)又扣案之「臺灣台北地方法院收據」、「台北地方法院地
      檢署監管科受監管公文」、「個人資料外洩授權止付申請
      書」、「請求暫時性凍結執行聲請書」、「臺灣台北地方
      法院檢察署偵查卷宗」、「法務部行政執行假扣押處分命
      令」等文書經送往內政部警政署刑事警察局鑑驗，經該局
      以指紋特徵比對法、指紋電腦比對法、寧海德林法鑑驗結
      果：在「台北地方法院地檢署監管科受監管公文」上採得
      可資比對之指紋 2枚，經比對結果與本案被告右拇指指紋
      相符一情，有該局98年9月15日刑紋字第 0980128122號鑑
      驗書在卷足憑，足見被告確實曾接觸該紙文書，應堪認定
      。另證人即與被告同集團之成員森中軍於警詢時即證稱：
      上開文件都是第一線或第二線人員才會碰觸，因為該等文
      件都是在現場確定目標後，才會到附近的便利超商收傳真
      只有現場參與之人才收的到等語（參他字卷 42號第86頁）
      。而被告所屬之詐欺集團成員雖於同日另在臺中地區詐騙
      被害人葉素英，惟當時被告並未在現場現場參與一情，有
      臺灣臺東地方法院98年度訴字第130號、第131號、第 137
      號刑事判決在卷可稽（此部分業經臺灣高等法院花蓮分院
      、最高法院駁回被告上訴確定在案）。況被告在上開另案
      警詢時即自承於 98年2月間，伊負責現場把風、「邱鴻明
      」負責開車、「小貴」負責向被害人收取詐欺贓款，在臺
      北向1名老翁騙得 50萬元等語（參臺灣臺東地方法院檢察
      署98年度偵字第 5789號卷13第109頁），業據本院依職權
      調取前開臺灣臺東地方法院98年度訴字第130號、第131號
      、第 137號刑事案件全卷查核無誤。是被告上揭辯解，無
      非卸責之詞，不足採信。本案事證明確，被告犯行洵堪認
      定，自應依法論科。
二、按公文書係指公務員職務上製作之文書，刑法第 10條第3項
    定有明文。而刑法上偽造文書罪，係著重於保護公共信用之
    法益，即使該偽造文書所載名義製作人實無其人，而社會上
    一般人仍有誤信其為真正文書之危險，仍難阻卻犯罪之成立
    （最高法院54年臺上字第1404號判例意旨參照）。查本案偽
    造之「臺灣台北地方法院收據」、「法務部行政執行假扣押
    處分命令」，係以臺灣臺北地方法院、法務部之名義製作，
    自屬偽造公文書無誤，而「台北地方法院地檢署監管科」，
    雖係以監管科之名義製作，且上開臺灣臺北地方法院檢察署
    實際上並無此一單位，然一般人苟非熟知檢察組織，尚不足
    以分辨該單位是否實際存在，仍有誤信該文書為公務員職務
    上所製作之真正文書之危險，揆諸前揭判例所示，該文書亦
    應為偽造之公文書無訛。是核被告所為，係犯刑法第 216條
    、第211條之行使偽造公文書罪、第212條行使偽造特種文書
    罪、第158條第1項之僭行公務員職權罪、第339條第1項之詐
    欺取財罪。被告共同偽造上開公印文係偽造公文書之階段行
    為，不另論罪，其等偽造公文書、特種文書後復持以行使，
    偽造之低度行為應為行使之高度行為所吸收，亦不另論罪，
    被告以一行為同時觸犯上開數罪名，為想像競合犯，依刑法
    第55條之規定，應從一重之行使偽造公文書罪處斷。又被告
    與其他詐欺集團成員就上開行使偽造公文書罪，有犯意聯絡
    及行為分擔，為共同正犯。爰審酌被告已有前科紀錄，素行
    不佳，又年富力強，竟不思從事正當工作謀生，因一時貪念
    ，竟加入詐欺集團，利用他人對司法及公務機關之信任，詐
    騙被害人之財產，有損司法及公務機關之威信，造成被害人
    受騙上當，損失鉅額之金錢，及犯罪後仍飾詞否認犯行等一
    切情狀，量處如主文所示之刑。扣案之「臺灣台北地方法院
    收據」、「台北地方法院地檢署監管科」公文、「法務部行
    政執行假扣押處分命令」、「個人資料外洩授權止付申請書
    」、「請求暫時性凍結執行聲請書」、「臺灣台北地方法院
    檢察署偵查卷宗」均已交付予被害人而非被告所有，不得諭
    知沒收，惟「臺灣台北地方法院收據」、「台北地方法院地
    檢署監管科」公文上偽造之「臺灣臺北地方法院印」及「臺
    灣臺北地方法院監管科印」之公印文，仍應依刑法第 219條
    之規定諭知沒收。另自稱「吳明峰」之人向被害人行使之服
    務證特種文書，並未扣案，復非義務沒收之物，爰不諭知沒
    收，併此敘明。
據上論斷，應依刑事訴訟法第299條第1項前段，刑法第28條、第
158條第1項、第216條、第211條、第212條、第339條第1項、第5
5條、第219條，刑法施行法第1條之1，判決如主文。
本案經檢察官陳玫琪到庭執行職務。
中    華    民    國   100    年    7     月    28    日
                  刑事第一庭審判長    法  官  陳世博
                                      法  官  劉柏駿
                                      法  官  林恒祺
以上正本證明與原本無異。
如不服本判決應於收受送達後10日內向本院提出上訴書狀，並應
敘述具體理由。其未敘述上訴理由者，應於上訴期間屆滿後20日
內向本院補提理由書(均須按他造當事人之人數附繕本)「切勿逕
送上級法院」。告訴人或被害人如對於本判決不服者，應具備理
由請求檢察官上訴，其上訴期間之計算係以檢察官收受判決正本
之日期為準。
中    華    民    國   100    年    7     月    29    日
                                      書記官
附錄本案論罪科刑法條：
中華民國刑法第158條
（僭行公務員職權罪）
冒充公務員而行使其職權者，處3年以下有期徒刑、拘役或5百元
以下罰金。
冒充外國公務員而行使其職權者，亦同。
中華民國刑法第211條
（偽造變造公文書罪）
偽造、變造公文書，足以生損害於公眾或他人者，處1年以上7年
以下有期徒刑。
中華民國刑法第212條
（偽造變造特種文書罪）
偽造、變造護照、旅券、免許證、特許證及關於品行、能力服務
或其他相類之證書、介紹書，足以生損害於公眾或他人者，處1
年以下有期徒刑、拘役或3百元以下罰金。
中華民國刑法第216條
（行使偽造變造或登載不實之文書罪）
行使第210條至第215條之文書者，依偽造、變造文書或登載不實
事項或使登載不實事項之規定處斷。
中華民國刑法第339條
（普通詐欺罪）
意圖為自己或第三人不法之所有，以詐術使人將本人或第三人之
物交付者，處5年以下有期徒刑、拘役或科或併科1千元以下罰金
。
以前項方法得財產上不法之利益或使第三人得之者，亦同。
前二項之未遂犯罰之。